最　高　行　政　法　院　判　決　　　　　　　　　　九十一年度判字第八○八號
　　上　訴　人　甲○○
　　訴訟代理人　林征聖
　　被 上訴 人　財政部臺灣省北區國稅局
　　代　表　人　乙○○
右當事人間因綜合所得稅事件，上訴人不服中華民國九十年二月二十二日臺北高等行
政法院八十九年度訴字第六八一號判決，提起上訴。本院判決如左：
　　主  文
上訴駁回。
上訴審訴訟費用由上訴人負擔。
　　理  由
本件上訴人主張：一、按股份有限公司處分固定資產（土地）之溢價收入應列入資本
公積，而股東取得公司利用資本公積轉增資配發之記名股票，公司辦理減資以現金收
回是類股票，依財政部五則釋函之意旨，其適用之「期間時點」與認定之「所得類別
」有差異，而影響本案系爭之所得，應否課稅及科處罰鍰至鉅，僅就該五則函之意旨
詳析如下：(一)財政部六十九年五月八日台財稅第三三六九四號函釋：「公司辦理減資
以現金收回資本公積轉增資配發之增資股票，經核非屬盈餘分配（即營利所得），而
屬該項股票轉讓之性質（即財產交易所得中之證券交易所得）」。及財政部八十一年
五月二十九日台財第八一○一四○○一一號函釋：「股份有限公司處分固定資產（土
地）之溢價收入，應列入資本公積，股東取得公司利用資本公積轉增資配發之記名股
票，於取得時，免予計入當年度所得課徵所得稅，但股東嗣後將此類股票轉讓時，應
按全部轉讓價格作為轉讓年度之證券交易所得」，依上開兩函釋之意旨，均係針對公
司於「營業存續期間內」處分固定資產（土地）之溢價收入應轉入資本公積（此係公
司法第二三八條第三款之強制規定）。股東取得公司利用上述資本公積轉增資配發之
股票免予計入取得當年度所得課徵所得稅，惟如公司於「營業存續期間內」辦理減資
以現金收回，資本公積轉增資配發之股票，或股東將該類股票轉讓，贈與或因死亡作
為遺產分配時，應按公司收回之全部價款或股東轉讓之全部價格，贈與或遺產分配時
之時價，作為股東被公司收回年度或股票、轉讓、贈與或遺產分配年度之「財產交易
所得（亦即證券交易所得）」，而不應將之認定為所得稅法第十四條第一類之「營利
所得」。且上開財政部兩函釋並無「增資」詎「減資」之期間限制與有無營業事實之
積極條件限制，又依財政部七十七年十一月二十九日台財稅第七七○六六五一四○號
函發布之「證券交易所得課徵所得稅注意事項」（按此注意事項在八十三年版之所得
稅法令彙編第七八三頁亦有編入，依財政部八十七年九月二十一日台財稅第八七一九
六五三六六號函在八十七年七月十一日以前仍可適用）第四節證券交易所得之核計第
十六條規定：「資本公積轉增資及符合獎勵投資條例第十三條規定未分配盈餘轉增資
緩課之上市股票，於轉讓，贈與或作為遺產分配時，應將全部轉讓價格，或贈與、遺
產分配時之時價，作為轉讓，贈與或遺產分配年度之收益（即證券交易所得）申報課
徵所得稅」依此注意事項之規定，凡資本公積轉增資配發之股票於轉讓時，應以轉讓
年度之證券交易所得認定而不應認定為盈餘分配（營利所得），是以本案系爭之所得
係天慶育樂股份有限公司（以下簡稱天慶公司）第一次於八十二年九月十八日減資收
回資本公積轉增資股票；第二次於八十三年三月十五日減資收回資本公積轉增資股票
，均屬於「營業存續期間內」，而非在「解散清算後」之作為，依上開財政部兩則之
解釋函及注意事項規定應屬「證券交易所得」而不應認定為「營利所得」。(二)財政部
七十五年十二月八日台財稅第七五一八三五七號函釋：「營利事業出售土地之交易所
得依所得稅法第四條第十六條規定免納所得稅，惟該項盈餘分配予股東時，依同法第
十四條第一項第一類規定，屬營利所得，應由股東合併各類得得申報繳納所得稅」，
其旨意係指公司直接將土地交易所得以盈餘分配方式分配予股東時，始應以「營利所
得」申報繳納綜合所得稅，而與第(一)點所述財政部六十九年五月八日台財稅第三三六
九四號函及八十一年五月二十九日台財稅第八一○一四○○一一號函等兩則函釋意旨
，公司於減資時以現金收回資本公積轉增資股票或股東轉讓該類股票之性質顯著不同
。且依公司法第二三八條第三款規定：「股份有限公司處分資產之溢價收入應累積為
資本公積」，及同法第二三九條規定：「資本公積除填補公司虧損外，不得使用之，
但依同法第二百四十一條規定撥充資本按股東原有股份比例發給新股者，不在此限」
。依上開公司法規定，一般公司絕不可能違反此項禁止之規定於「營業存續期間內」
以盈餘分配方式將土地交易所得分配予股東，本案系爭天慶公司之土地交易所得係依
上開公司法規定累積轉為「資本公積」，再撥充為資本。並無違反公司法規定將土地
交易所得直接以盈餘方式分配予股東，是以應無前揭財政部七十五年十二月八日台財
稅第七五一八三五七號函適用之情事。(三)財政部六十二年三月二日台財稅第三一六○
四號函釋：「解散之公司依公司法第三三○條規定，於清償債務後按股東股份比例分
派剩餘財產時，其超過原出資額部分，應按公司實際分派數，依所得稅法第八十八條
有關公司分派股利（營利所得）之扣繳規定辦理」，依上開函釋意旨：係指公司在「
解散清算後」於清償債務後之「剩餘財產額」有超過股東原出資額時，始由清算人按
就超過股東原出資額部分實際分派予股東數依所得稅法第八十八條以分派股利（營利
所得）之扣繳規定辦理。惟本案天慶公司二次減資（第一次減資八十二年九月十六日
，第二次減資八十三年三月十五日）以現金收回資本公積轉增資配發之股票均在「營
業存續期間內」而非在「解散清算後」。且天慶公司於八十三年九月二十三日申請解
散時，股東原出資之資本額僅二、○○○萬元，較成立時登記之股東原出資額五、○
○○萬元少三、○○○萬元，其「資本公積轉增資之資本」已不存在，且天慶公司之
清算所得亦經財政部臺北市國稅局核定虧損一七五、○七六元，又天慶公司解散清算
後之資產總額為四、一七六、三三三．五○元，負債總額、清算費用、清算人之報酬
均為零元。依財政部六十五年一月二十七日台財稅第三○五三三號函之計算公式計算
天慶公司之「剩餘財產時」僅四、一七六、三三三．五○元（即以清算後之財產總額
四、一七六、三三三．五○元減負債總額零元及清算費用零元與清算人之報酬零元等
於剩餘財產額四、一七六、三三三．五○元）再減解散清算時之股東之原出資二、○
○○萬元，尚不足一五、八二三、六六六．五○元。另天慶公司解散清算完結後向法
院報備分派予股東之剩餘財產額僅四、一七六、三三三．五○元，並無有分派予股東
超過股東原出資額部分，是以應無上開財政部六十二年三月二日台財稅第三一六○四
號函釋之適用之情事。(四)財政部八十四年三月二十二日台財稅第八四一六一一四四六
號函釋：「ＸＸ企業股份有限公司辦理清算，該公司於八十二年度以土地交易增益轉
列資本公積並辦理增資，其無償配發股份金額，非屬股東原出資額，依本部六十二年
台財稅第三一六○四號函規定此部分所分派之剩餘財產，應全數作為股東分派年度之
投資收益或營利所得申報課徵所得稅」，上開函釋之旨意係指公司於「解散辦理清算
時」公司帳上之資本額除股東原始出資額外，尚有以土地交易增益轉列資本公積並轉
增資之資本額存在，而公司於清算後股東取得清算人所分派之剩餘財產，除原始出資
額外，亦尚含有土地交易增益轉列資本公積而轉增資之資本額。惟天慶公司於八十三
年九月二十三日申請解散時，上開八十四年三月二日台財稅第八四一六一一四號函尚
未公布，依法不但不能追溯引用，且該天慶公司解散時之資本額僅剩股東原出資額二
、○○○萬元，並無利用資本公積轉增資之資本額存在。且清算完結向法院報備分派
予股東之剩餘財產額僅四、一七六、三三三．五○元，尚不足清算時之股東原出額二
、○○○萬元，當無上開財政部八十四年三月二十二日台財稅第八四一六一一四四六
號函所稱：於辦理清算時將土地交易增益轉列資本公積轉增資之資本，以剩餘財產分
派予股東之情事，是以應無適用之餘地。二、財政部賦稅署對公司以出售資產提撥資
本公積轉增資配發股票予股東後隨即辦理減資，以現金收回該轉增資股票之課稅規定
，亦曾於八十八年一月六日以台稅一發第八八一八九四三三五號函作明確之釋示：「
公司出售資產提充資本公積於八十三年辦理轉增資配發股票予股東，復於八十四年隨
即辦理減資，以現金收回股東之行為期間，財政部六十九年五月八日台財稅第三三六
九四號函及八十一年五月二十九日台財稅第八一○一四○○一一號函均屬有利於納稅
義務人之有效釋函，納稅人仍得據以主張援引適用。至於財政部八十四年三月二十二
日台財稅第八四一六一一四四六號函則係適用於『公司辦理清算時』」，其意旨甚明
，即凡公司於未辦理解散清算前之存續期間內，以出售資產之溢價收入提撥資本公積
，轉增資配發股票予股東，隨即辦理減資，以現金收回該轉增資之股票，仍應適用財
政部六十九年五月八日台財稅第三三六九四號函及八十一年五月二十九日台財稅第八
一○一四○○一一號函之規定以「證券交易所得」認定，而公司於「解散辦理清算時
」所分派之「剩餘財產額」內如含有非屬股東原出資額之資本公積轉增資之資本始適
用財政部八十四年三月二十二日台財稅第八四一六一一四四六號函，以清算所得（即
營利所得）課徵股東清算年度之所得稅，本案天慶公司二次減資以現金收回資本公積
轉增資股票均在「營業存續期間內」作為，而非在「解散清算時」，且清算完結向法
院報備分派予股東之剩餘財產僅四、一七六、三三三、五○元，尚不足清算時之股東
原出資額二、○○○萬元，當無含有資本公積轉增資之資本情事，是以應免適用財政
部八十四年三月二十二日台財稅第八四一六一一四四六號函以「營利所得」據以課徵
股東清算年度之所得稅。三、又天慶公司以系爭出售土地溢價收入之資本公積撥充資
本，既經主管機關核准並換領公司執照及營利事業登記證。且憑政府頒發之證照，印
製配發予各股東之增資股票，其背面亦依財政部規定註記有：「一、本股票係以資本
公積轉增資發行，依規定免予計入當年度所得課徵所得稅。二、取得本股票之股東於
該項股票轉讓或贈與或因原取得該項股票之股東死亡，作為遺產分配時，應按全部轉
讓價格，贈與或遺產分配時之時價，作為轉讓，贈與或遺產分配年度原取得股東之財
產交易所得申報課徵所得稅。三、本股票取得日期分別為：八十二年五月十四日（第
一次增資）、八十二年十一月五日（第二次增資）」而天慶公司分別於八十二年九月
十八日及八十三年三月十五日將上述二次增資配發之股票利用減資收回資本公積增資
股票，上訴人及天慶公司均信賴並遵照財政部六十九年五月八日台財稅第三三六九四
號函及八十一年五月二十九日台財稅第八一○一四○○一一號函釋示：股份有限公司
處分固定資產之溢價收入應列為資本公積，而公司利用資本公積轉增資配發之記名股
票，股東嗣後將此類股票或公司辦理減資以現金收回資本公積轉增資配發之增資股票
非屬盈餘分配（營利所得），應屬財產交易所得之證券交易所得。而證券交易所得依
所得稅法第四之一條規定免稅，是以上訴人未申報繳納所得稅，乃理所當然之事。然
財政部竟違背誠信原則擴充解釋該兩函之意旨，並將系爭之天慶公司於「營業存續中
」減資收回資本公積轉增資股票，違法引用財政部八十四年三月二十二日台財稅第八
四一六一一四四六號函，將上述天慶公司之減資行為視為解散清算後之剩餘財產（營
利所得）課徵上訴人之所得稅並科處罰鍰，顯違反信賴與誠信原則。四、依財政部八
十四年三月二十三日台財稅第八四一六一一四四六號函釋所引用之六十二年台財稅第
三一六○四號之意旨，係指解散之公司於清償債務後，按股東股份比例分派剩餘財產
時，其超過原出資額部分應按公司實際分派數，依所得稅法第八十八條有關公司分派
股利之扣繳規定辦理，惟依行為時之所得稅法第八十八條規定：「納稅義務人有左列
各類所得者，應由扣繳義務人於給付時依規定之扣繳率或扣繳辦法扣取稅款並依同法
第九十二條規定繳納之」。而所謂扣繳義務人依同法第八十九條第一項第一款規定：
「公司分配予股東之股利．．．其扣繳義務人為公司之負責人」。本案天慶公司於八
十三年九月二十三日申請解散清算時，上開財政部八十四年三月二十二日台財稅第八
四一六一一四四六號函尚未發布，依法不但不能追溯引用，且該天慶公司清算時之剩
餘財產僅四、一七六、三三三、五○元尚不足清算時之股東原出資額二、○○○萬，
亦無上開財政部六十二年財稅第三一六○四號函釋所稱分派剩餘財產額，超過股東原
出資額部分，而應由扣繳義務人（即天慶公司之負責人）依所得稅法第八十八條規定
辦理扣繳，並依同法第九十二條規定將其所扣繳之稅款開具扣繳憑單發交所得人憑以
申報綜合所得稅之情事。上訴人信賴天慶公司遵照財政部規定於二次利用資本公積轉
增資配發之股票背面所為之註記（即第三點所述之註記）於取得系爭之股票時以為免
辦申報繳稅，絲毫沒有任何過失，依司法院釋字第二七五號解釋並無任何可予科罰之
理，又被上訴人亦未事先通知天慶公司將該公司利用資本公積轉增資之股票，先收回
將股票背面「本股票係以資本公積轉增資發行依規定免予計入當年度所得課徵所得稅
。二、．．．」等之註記予以註銷，以免誤導上訴人認為取得該股票時免課稅，而轉
讓時以證券交易所得認定亦屬免稅，並責成天慶公司應另行印製背面未有上述文字註
記之股票。且依所得稅法第八十八條規定由扣繳義務人補扣繳，填發扣繳憑單予各股
東據以申報繳納所得稅，是以被上訴人亦有失職。本案系爭之所得類別認定問題姑且
不論，被上訴人事前既未對天慶公司踐行所得稅法第一百十一條第二項規定之法定程
序已屬行政過失，依責任歸屬及分攤原則，上訴人應無過失，被上訴人將其歸責於毫
不知情之上訴人而科處上訴人八十二年及八十三年度之罰鍰，不但有違前揭司法院釋
字第二七五號解釋，且參照鈞院八十九年度判字第二四四七號判決亦有欠妥。五、又
「公司利用未分配盈餘增資時，其對股東所增發之股份金額除應依促進產業升級條例
第十六條、第十七條之規定辦理者外，應由公司於配發時按盈餘分配扣繳稅款，並由
受配股東計入增資年度各股東之所得額申報納稅」。為本案係增資股票行為時之所得
稅法施行細則第七十條所明定，是以退萬步言、天慶公司第一次及第二次利用資本公
積轉增資分配股票予股東之日期，分別為八十二年五月十四日與八十二年十一月五日
，其分派年度均屬八十二年度，依上開財政部八十四年三月二十二日台財稅第八四一
六一一四四六號函釋意旨及前揭所得稅法施行細則第七十條規定，天慶公司兩之增資
分派予以股東增資股票額，應全部於分派年度即八十二年度由扣繳義務人（天慶公司
）依法以八十二年度之盈餘分配辦理扣繳申報，並將扣繳憑單交發股東（即上訴人）
，據以申報八十二年度之投資收益或營利所得，課徵八十二年度所得稅。惟扣繳義務
人因信賴財政部前揭之函釋，資本公積配發之股票免辦申報繳納，致未辦扣繳申報。
而被上訴人又違誤將天慶公司於八十二年十一月五日之第二次增資分配予上訴人股票
額作為上訴人八十年度之營利所得課徵上訴人八十三年度之綜合所得稅並科處罰鍰，
顯屬違法。六、天慶公司之營業項目為經營高爾夫球場並成立有「竹東高爾夫俱樂部
」，該公司欲開發球場雖經數度向有關主管機關申請並補件申複，惟均遭否准駁回。
球場之土地在未經主管機關核准之前，依法不得擅自開發，致天慶公司之「竹東高爾
夫俱樂部」亦因球場開發不成，而無法對外營業，乃屬無奈之情事，並非該公司所願
。被上訴人以天慶公司之財務營運各方面皆不合「繼續經營假設」情況，顯屬臆測率
斷而與事實不符。被上訴人援引財政部八十四年三月二十二日台財稅字第八四一六一
四四六號函釋示將系爭之天慶公司於「營業存續期間」利用資本公積配發之增資股票
誤為「天慶公司於解散清算時」之分派剩餘財產，核課上訴人八十二年度及八十三年
度綜合所得稅，任事用法，均屬違誤。七、按稅捐稽徵法第一條之一規定：「財政部
依本法或稅法所發布之解釋函令，對於據以申請之案件發生效力，但有利於納稅義務
人者，對於尚未核課確定之案件適用」。惟財政部臺北市國稅局，及中正稽徵所違反
上開稅捐稽徵法第一條之一之規定，置行為時有效且有利於納稅義務人之解釋函令於
不顧，明知天慶公司在八十二及八十三年間於「營業存續期間內」辦理增資，減資僅
有財政部六十九年五月八日台財稅第三三六九四號函及八十一年五月二十九日台財稅
第八一○一四○○一一號函可資適用，應認定為「證券交易所得」免徵八十二年度及
八十三年度上訴人之綜合所得稅，而違法適用財政部八十四年三月二十二日台財稅第
000000000號認定為天慶公司之「解散清算後」之「清算營利所得」，且又
將第二次增資配股屬八十二年度誤以八十三年度課徵八十三年度所得稅並按漏報科處
罰鍰，亦屬有誤。請判決廢棄原判決，並撤銷原處分、訴願及再訴願決定等語。
被上訴人則以：一、按「××企業股份有限公司辦理清算，該公司於八十二年度以土
地交易增益轉列資本公積並辦並辦理增資其無償配發股份金額，非屬股東原出資額，
依本部（六二）台財稅第三一六○四號函規定，此部分所分派之剩餘財產，應全數作
為股東分派年度之投資收益或營利所得申報課徵所得稅。」為財政部八十四年三月二
十二日台財稅第八四一六一一四四六號函所明釋。二、本件系爭營利所得八十二年度
二、一一二、五○○元、八十三年度二、○一四、一八七元，為上訴人源自天慶公司
利用出售土地增益二五○、八二一、一○三元，轉列資本公積，並於八十二年四月十
日股東常會決議資本公積轉增資一三○、○○○、○○○元（以八十二年五月十四日
為增資基準日），隨後並於八十二年四月二十一日股東臨時會決議減資一三○、○○
○、○○○元（以現金收回股票：並以八十二年五月十五日為減資基準日）；又於八
十二年十月十八日股東臨時會決議再以資本公積轉增資一二○、○○○、○○○元（
以八十二年十一月五日為增資基準日），次於八十三年二月二十二日股東臨時會決議
減資一五○、○○○、○○○元（以現金收回股票：並於八十三年三月十五日為減資
基準日），該公司隨後於八十三年九月二十七日註銷登記，原核定以該八十二、八十
三年度減資時以現金收回股票，按增減資之差額核定上訴人營利所得八十二年度二、
一一二、五○○元及八十三年度二、○一四、一八七元，依上揭法令規定，並無不合
。三、至上訴人主張系爭營利所得是以資本公積轉增資股票係屬股票轉讓性質，為證
券交易所得應予免稅乙節，經查本件利用出售土地增益轉列資本公積，再以資本公積
轉增後的翌日辦理減資，其減資時亦以等同的現金收回該次資本公積轉增資所配發股
票，且收回之股票不再轉讓，並隨即註銷公司登記，及向財政部臺北市國稅局辦理營
利事業所得稅決、清算事宜。是此舉以現金收回資本公積轉增資配發股票與清算作為
，即將出售土地增益分配予各股東行為實無二致，是屬分配盈餘的性質，應為股東轉
投資收益或營利所得。上訴人主張為證券交易所得，惟其性質與一般證券交易不同，
且該交易股票不再轉讓，僅用來註銷股票，性質非屬證券交易所得，是上訴人主張顯
不足採。四、另上訴人主張應適用財政部六十九年五月八日台財稅第三三六九四號函
釋規定，且依稅捐稽徵法第一條之一規定及財政部賦稅署八十八年一月十六日台稅一
發第八八一八九四三三五號函所明釋，應適用有利上訴人函釋課稅之規定認定為證券
交易所得，又天慶公司有成立「竹東高爾夫俱樂部」，欲開發球場雖經數度向有關主
管機關申請並補件申復，惟均遭否准駁回，至該「竹東高爾夫俱樂部」無法對外營業
，乃屬無奈，並非天慶公司所願云云；經查天慶公司八十與八十一年度營利事業所得
稅核定通知書，及八十二及八十三年度營利事業所得稅結算申報書等影本，天慶公司
於上開年度之營業收入均申報為零元，顯見該公司無經營其登記事項之營業事實，並
年年處於虧損情形。又天慶公司將其八十一年度出售土地增益轉列資本公積，旋於八
十二年五月間增資、減資；復於八十二年十一月間再增資；八十三年三月間再減資。
並於八十三年九月間向臺北市政府建設局申請註銷公司登記。惟其減資金額超過增資
金額，顯係利用增、減資程序將出售土地增益分配予股東規避稅賦，並於分派完結後
註銷登記，其財務、營運各方面皆不合「繼續經營假設」情事，其目的在於辦理公司
清算，依實質課稅原則，本件非屬股票轉讓性質。又本案前經財政部八十六年九月十
三日台財稅第八六一九一六三三二號函專案復財政部臺北市國稅局略以：「關於天慶
育樂股份有限公司二度辦理減資，以現金收回該公司利用出售土地增益轉列之資本公
積增資而無償配發之股票應如何課稅乙案，請參照本部八十四年三月二十二日台財稅
第八四一六一一四四六號函釋規定辦理。」在案，是以被上訴人依財政部台財稅第八
四一六一一四四六號函辦理，並無不合。五、又上訴人主張資本公積轉增資配發之股
票背面有註記「本股票係以資本公積轉增資發行，依規定免予計入當年度所得課徵所
得稅」，上訴人信賴天慶公司於資本公積轉增資配發之股票背面所為之註記，未有任
何過失，且被上訴人未事先責成天慶公司應另行印製背面未有上述文字註記之股票，
且依所得稅法第八十八條規定由扣繳義務人補扣繳，並踐行所得稅法第一百十一條第
二項規定之法定程序，已屬行政過失云云。查資本公積轉增資配發之股票背面註記係
適用於增資之情形，本件核課年度係屬減資年度，與股票背面註記之情形無關。至原
處分未對天慶公司踐行所得稅法第一百十一條第二項規定之法定程序，核屬另案問題
，非本件審究之範疇。六、綜上論述：原判決並無違誤，請判決駁回上訴人之上訴等
語，資為抗辯。
原審斟酌全辯論意旨及調查證據之結果，以：按公司股東所分配之股利為營利所得，
應併計個人綜合所得總額課徵個人綜合所得稅，為行為時所得稅法第十三條及第十四
條第一項第一類所規定。又公司辦理清算，該公司前以土地交易增益轉列資本公積並
辦理增資其無償配發股份金額，非屬股東原出資額，依財政部（六二）台財稅第三一
六○四號函釋，此部分所分派之剩餘財產，應全數作為股東分派年度之投資收益或營
利所得申報課徵所得稅，財政部八十四年三月二十二日台財稅第八四一六一一四四六
號函釋有案。上開函釋與所得稅法之意旨無違，應予適用。次按「納稅義務人已依本
法規定辦理結算申報，但對依本法規定應申報課稅之所得額有漏報或短報情事者，處
以所漏稅額兩倍以下之罰鍰。」行為時所得稅法第一百十條第一項亦有明文。本件上
訴人八十二及八十三年度綜合所得稅結算申報，被上訴人以其係天慶公司之股東，而
天慶公司以八十一年度出售土地增益二五○、八二一、一○三元轉列資本公積，嗣八
十二年五月及十一月間分別將其中一三○、○○○、○○○元及一二○、○○○、○
○○元轉增資配股予各股東，並分別於八十二年五月十五日及八十三年三月十五日辦
理減資一三○、○○○、○○○元及一五○、○○○、○○○元。旋於八十三年九月
二十七日向台北市政府建設局註銷公司登記，其減資金額超過增資金額，係利用增、
減資方式將出售土地增益分配予股東以規避稅捐，乃依財政部八十四年三月二十二日
台財稅第八四一六一一四四六號函釋，以天慶公司八十二及八十三年度減資收回股票
金額及八十三年度清算所得分配剩餘財產金額，歸戶各股東當年度之營利所得，核定
上訴人八十二及八十三年度營利所得為二、一一二、五○○元及二、○一四、一八七
元，併課其各該年度綜合所得稅。上訴人不服，循序提起行政訴訟主張：依財政部六
十九年五月八日台財稅第三三六九四號函、八十一年五月廿九日台財稅第八一○一四
○○一一號函、八十三年八月三十一日台財稅第八三一六○七六六一號函及七十七年
十月二十九日台財稅第七七○六六五一四○號函發布之「證券交易所得課徵所得稅注
意事項」第四節第十六條規定，與本院八十六年度判字第一○二號判決意旨，於營業
存續期間內辦理減資以現金收回利用資本公積轉增資之股票，屬於證券交易所得，與
公司於解散清算後，以現金收回利用資本公積轉增資之股票，屬清算所得有別。從而
，天慶公司於八十二年間以現金收回資本公積轉增資配發之股票，核屬股票轉讓性質
，為證券交易所得，而證券交易所得自七十九年一月一日起停止課徵所得稅，被上訴
人引用財政部八十四年三月二十二日台財稅第八四一六一一四四六號函釋課徵其營利
所得，有違行為時稅捐稽徵法第一條之一規定，且與財政部賦稅署八十八年一月六日
台稅一發第八八一八九四三三五號函意旨不符，又上訴人信賴天慶公司於資本公積轉
增資配發之股票背面所為之註記，未有任何過失，依司法院釋字第二七五號解釋，並
無可予科罰之理，且扣繳義務人天慶公司於增資分派股票時應依法補扣繳，填發扣繳
憑單予各股東據以申報繳納所得稅，被上訴人事前既未對天慶公司踐行所得稅法第一
百十一條第二項規定之法定程序，已屬行政過失，不可歸責於毫不知情之上訴人而處
罰鍰。又天慶公司利用資本公積轉增資分配股票之年度均為八十二年度，縱課徵上訴
人所得稅，亦不應以八十三年度作為系爭營利所得課徵年度云云；被上訴人則以本件
利用出售土地增益轉列資本公積，再以資本公積轉增資後的翌日辦理減資，其減資時
亦以等同的現金收回該次資本公積轉增資所配發股票。且於兩次增減資之後，隨即辦
理註銷登記，顯係將上開出售土地之利益分配予該公司股東，屬分配盈餘的性質，應
為股東轉投資收益或營利所得。且該交易股票不再轉讓，僅用來註銷股票，其性質非
屬證券交易所得，而為營利所得。天慶公司係以增減資程序分派公司剩餘財產中屬土
地增益部分及其他所得，並於分派完結後註銷登記，其財務、營運各方面皆不合「繼
續經營假設」情事。其目的在於辦理公司清算，本件核課年度係屬減資年度，與股票
背面註記之情形無關。被上訴人依實質課稅原則，據以核課本件減資年度（八十二年
度及八十三年度）之所得，並無違誤等語為辯。經查，依原處分卷附天慶公司八十及
八十一年度營利事業所得稅核定通知書，暨八十二及八十三年度營利事業所得稅結算
申報書等影本，天慶公司於上開年度之營業收入均申報為零元，顯見該公司無經營其
登記事項之營業事實，並年年處於虧損情形；又天慶公司將其八十一年度出售土地增
益轉列資本公積，旋於八十二年五月間增資、減資，復於八十二年十一月間再增資，
八十三年三月間再減資，並於八十三年九月間向臺北市政府建設局申請註銷公司登記
。惟其減資金額超過增資金額，顯係利用增、減資方式將出售土地增益分配予股東以
規避稅負。依實質課稅原則，天慶公司顯係利用現金收回資本公積轉增資配發股票及
清算方式，將其出售土地增益分配予各股東，即非屬股票轉讓性質，自無財政部六十
九年五月八日台財稅第三三六九四號函、八十一年五月二十九日台財稅第八一○一四
○○一一號函、八十三年八月三十一日台財稅第八三一六○七六六一號函及七十七年
十月二十九日台財稅第七七○六六五一四○號函發布之「證券交易所得課徵所得稅注
意事項」第四節第十六條規定之適用，亦與財政部賦稅署八十八年一月六日台稅一發
第八八一八九四三三五號函意旨無違，應無稅捐稽徵法第一條之一規定之適用。至上
訴人所舉本院八十六年度判字第一○二號判決，係就公司負責人於公司辦理清算時，
就現金收回應辦理扣繳稅款所為之判決，與本件案情有別，且該判決並非判例，無拘
束本案之效力。上訴人主張本件應由扣繳義務人天慶公司於增資分派股票時依法補扣
繳，填發扣繳憑單予各股東據以申報繳納所得稅，被上訴人未對天慶公司踐行所得稅
法第一百十一條第二項規定之法定程序，已屬行政過失者，核屬另案問題，非本件審
究之範疇。又所得稅法規定扣繳義務人扣繳稅款之義務，目的在保障所得稅之稅收，
納稅義務人於繳納稅款時，得憑扣繳憑單抵繳，如無扣繳，尚無抵繳可言。故扣繳義
務人未予扣繳，並不影響納稅義務人應繳納稅捐之義務，且扣繳憑單為抵繳稅款之書
據，非申報所得之唯一憑證。上訴人既有系爭營利所得，即應依所得稅法第七十一條
規定辦理結算申報，尚不得執扣繳義務人未盡扣繳義務而解免其申報之責，況依天慶
公司八十二年四月十日股東常會議事錄、同年月二十一日、同年十月十八日及八十三
年二月二十二日股東臨時會議事錄之記載，其討論增資、減資之出席股東人數均為七
十人，而該公司全體股東即為七十人，則上訴人既為該公司股東之一，當知天慶公司
二次增資、二次減資之情形。是其主張信賴天慶公司於資本公積轉增資配發之股票背
面所為之註記，未有任何過失云云，核無足採。上訴人應申報而未申報系爭營利所得
，難謂無過失，依司法院釋字第二七五號解釋，仍應予以處罰。本件被上訴人依首揭
財政部八十四年三月二十二日台財稅第八四一六一一四四六號函釋，按上訴人八十二
年度及八十三年度取得之天慶公司收回資本公積轉增資配發股票之現金（即營利所得
）二、一一二、五○○元及二、○一四、一八七元，歸課其各該年度綜合所得稅，並
無不合。一再訴願決定予以維持，亦無違誤。上訴人猶執前詞，聲明撤銷，為無理由
。因而駁回上訴人之訴，經核並無違誤。上訴論旨，仍執前詞，指摘原判決不當，求
為廢棄，非有理由，應予駁回。至所引本院八十九年度判字第二四四七號判決，因屬
另案，且與本案情形尚非一致，自難執為其免受裁罰之論據，併以明。
據上論結，本件上訴為無理由，爰依行政訴訟法第二百五十五條第一項、第九十八條
第三項前段，判決如主文。
中　　華　　民　　國　　九十一　　　年　　　五　　　　月　　　二十三　　日
                    最 高 行 政 法 院  第 五 庭
                                審 判 長 法  官　　　徐　樹　海
                                         法  官      蔡  進  田
                                         法  官　　　鍾  耀  光
                                         法  官　　　鄭　淑　貞
                                         法  官　　　林　家　惠
右  正  本  證  明  與  原  本  無  異
　　　　　　　　　　　　　　　　　　　　 法院書記官　陳　盛　信
中　　華　　民　　國　　九十一　　　年　　　五　　　　月　　二十三　　　日
